最高法院刑事判決　　　　　　九十六年度台上字第一八二八號
上　訴　人　甲○○
　　　　　　　　　　之11
上列上訴人因違反毒品危害防制條例案件，不服台灣高等法院台
中分院中華民國九十三年八月十日第二審更審判決（九十三年度
上重更(一)字第二四號，起訴案號：台灣南投地方法院檢察署八十
九年度偵字第三五一○號），提起上訴，本院判決如下：
    主  文
原判決關於販賣第一級毒品部分撤銷，發回台灣高等法院台中分
院。
其他上訴駁回。
    理  由
一、發回部分：
本件原判決認定上訴人甲○○有其事實欄（販賣第一、二級毒品
部分）所載之犯行，因而撤銷第一審關於販賣第一級毒品部分之
判決，依想像競合犯從一重改判論處上訴人共同連續販賣第一級
毒品（累犯）罪刑，固非無見。
惟查：(一)、司法警察官或司法警察詢問犯罪嫌疑人時，應出以懇
切之態度，不得用強暴、脅迫、利誘、詐欺、疲勞訊問或其他不
正之方法。且訊問（詢問）被告，應全程連續錄音；必要時，並
應全程連續錄影。筆錄內所載之被告陳述與錄音或錄影之內容不
符者，其不符之部分，不得作為證據，刑事訴訟法第九十八條、
第一百條之一、第一百條之二分別定有明文。上訴人於第一審法
院為羈押前之訊問時，已陳述：「（警詢時）我被逼迫簽名，筆
錄內容警察唸給我聽而已。……左眼尾有瘀青、腫脹約一‧五公
分，警察打我造成的（見第一審八十九年度聲羈字第一○一號卷
第五頁正面、背面）。」嗣經原審當庭勘驗警詢時之錄音，其筆
錄雖記載：「錄音內容與警詢筆錄所記載內容相同。」但上訴人
已當庭抗辯：「我遭警員毆打，我就照他們意思唸。」選任辯護
人亦陳述：「關於轉賣毒品，被告（即上訴人）應訊回答不清楚
」（以上均見原審更(一)卷第三十六頁）。上訴人及其選任辯護人
對於該警詢錄音所為「照筆錄唸」及「回答不清」之質疑，是否
屬實？因與上訴人之利益，有重大關係（依警詢筆錄記載，其詢
問時間自民國八十九年十月四日凌晨三時四十分起至同日凌晨五
時三十分止，前後計一小時五十分。但上訴意旨指稱，原審勘驗
該錄音帶結果，錄音內容僅有五分鐘）。究竟實情如何？基於公
平正義之維護，自有究明之必要。乃原審並未進一步調查審認，
復未說明前揭質疑何以不足採納之理由，即逕行引用上訴人於警
詢時之陳述，採為有罪判決之依據，自難昭折服。(二)、刑法第五
十五條所稱一行為而觸犯數罪名，係指行為人基於一個犯意，實
行一個犯罪行為，侵害數個相同或不同之法益者而言；如其犯意
各別，或有數個行為者，即與前開要件不合。原判決事實認定：
(1)上訴人與綽號「阿如」之成年女子，共同基於概括之犯意，自
八十九年八月底起至同年十月三日中午止，在台中市○○路一五
四巷五十二弄二十三之二十四號陳英吉之住處，連續三次以每小
包新台幣二千元之價格，將第一級毒品海洛因販賣予陳英吉。
(2)上訴人與「阿如」又「共同承前開同一販賣第一級毒品之概括
犯意聯絡，及『另基於販賣第二級毒品安非他命』之概括犯意聯
絡，……（販賣第一、二級毒品予劉昌煌）」（見原判決第三頁
第三行）。如果無訛，則原判決認定上訴人「另基於販賣第二級
毒品安非他命」之犯意而為販賣部分，其論述方式，即與想像競
合犯限於「基於一個犯意」之要件，不相適合。原審未予究明、
釐清，即逕對上訴人所犯販賣第一、二級毒品罪，依想像競合犯
規定從一重處斷，亦有未合。(三)、有罪之判決書，其認定之事實
及所載之理由必須互相適合，否則即屬理由矛盾，其判決當然為
違背法令。(1)關於共犯人數部分，依原判決事實記載，除由「阿
如」提供第一、二級毒品，交予上訴人負責聯絡、送貨、取款而
販賣外，亦有由上訴人以行動電話聯絡買主後，通知「阿如」，
再由「阿如」吩咐其他不詳姓名者交付之方式，共同販賣第一、
二級毒品（見原判決第二頁第八行至第十五行）。如果無訛，則
其共犯人數，至少似有三人。然於理由論述共犯人數時，卻認為
僅有上訴人及「阿如」二人（見原判決第十三頁第一行至第二行
）。其認定之事實，及所載之理由，不相適合。(2)關於犯罪時間
部分，原判決事實記載：上訴人與綽號「阿如」者，自八十九年
八月底起至同年十月三日中午止，連續販賣海洛因予陳英吉；及
自八十九年九月中旬起至同年十月三日中午止，連續販賣海洛因
、安非他命予劉昌煌（見原判決第二頁第十五行、第三頁第三行
至第四行）。但其理由引用上訴人之供述採為證據，關於「第一
次」販賣毒品給陳英吉、劉昌煌之時間，則均為「八十九年九月
二十六日」（見原判決第六頁第十四行至第十六行、第八頁第十
五行至第十八行）。而「八十九年九月二十六日」為下旬，並非
事實所記載之「八十九年八月底」或「八十九年九月中旬」。其
認定之事實，與所採用之證據，亦不相適合。均有理由矛盾之違
誤。(四)、犯毒品危害防制條例第四條至第九條、第十二條、第十
三條或第十四條第一項、第二項之罪者，其供犯罪所用或因犯罪
所得之財物均沒收之，如全部或一部不能沒收時，追徵其價額或
以其財產抵償之，毒品危害防制條例第十九條第一項定有明文。
倘犯罪所得之財物為新台幣時，因其本身即為我國現行貨幣價值
之表示，固不發生追徵其價額之問題；惟其犯罪所得若為新台幣
以外之財物，而全部或一部不能沒收時，則應追徵其價額，使其
繳納與原物相當之價額，或以其財產抵償之，方能達到沒收之目
的。原判決就上訴人所有，供犯販賣第一、二級毒品罪所用，未
扣案之0000000000號行動電話一具，僅諭知「沒收」
，而未併諭知「如全部或一部不能沒收時，追徵其價額或以其財
產抵償之」，亦有疏漏。(五)、犯毒品危害防制條例第四條第一項
、第二項之販賣第一、二級毒品罪者，同條例第十九條第一項固
規定，其供犯罪所用或因犯罪所得之財物均沒收之，如全部或一
部不能沒收時，追徵其價額或以其財產抵償之，但不及於供犯罪
預備之物在內。倘係供犯罪預備之物，以屬犯罪行為人者為限，
得依刑法第三十八條第一項第二款規定諭知沒收。本件扣案之分
裝袋三十個，是否已經用以包裝毒品，供犯罪所用？或尚未使用
，而預備供將來分裝之用？原審未予釐清、分辨，即逕依毒品危
害防制條例第十九條第一項規定諭知沒收，亦嫌速斷。以上或為
上訴意旨指摘所及，或為本院得依職權調查之事項，應認原判決
關於販賣第一級毒品（含原判決認為有想像競合犯裁判上一罪關
係之販賣第二級毒品）部分，仍有撤銷發回更審之原因。
二、駁回部分：
查第三審上訴書狀，應敘述上訴之理由，其未敘述者，得於提起
上訴後十日內補提理由書於原審法院，已逾上述期間，而於第三
審法院未判決前仍未提出上訴理由書狀者，第三審法院應以判決
駁回之，刑事訴訟法第三百八十二條第一項、第三百九十五條後
段規定甚明。本件上訴人因轉讓第一級毒品（含原判決認為有想
像競合犯裁判上一罪關係之轉讓第二級毒品），不服原審判決，
於九十三年八月十九日提起上訴，並未敘述理由（其僅敘述不服
販賣第一、二級毒品判決之理由，並抗辯警詢筆錄非出於任意性
。而販賣第一、二級毒品部分業經本院撤銷發回；至於轉讓第一
、二級毒品部分，原判決係採用偵查中之供述《見原判決第十一
頁第十三行至第十六行》，並未引用警詢時之供述），迄今逾期
已久，於本院未判決前仍未提出，依上開規定，此部分之上訴自
非合法，應予駁回。
據上論結，應依刑事訴訟法第三百九十五條後段、第三百九十七
條、第四百零一條，判決如主文。
中　　華　　民　　國　九十六　年　　四　　月　 十二 　日
                      最高法院刑事第十庭
                          審判長法官  謝　俊　雄
                                法官  陳　世　雄
                                法官  魏　新　和
                                法官  吳　信　銘
                                法官  徐　文　亮
      本件正本證明與原本無異
                                      書  記  官
中　　華　　民　　國　九十六　年　　四　　月　 十四 　日
                                                Ａ
